臺北高等行政法院判決
　　　　　　　　　　　　　　　　　　 93年度訴字第3361號
　　　　　　　　　　　　　　　.
原　　　告　萬岱車材有限公司
代　表　人　甲○○
訴訟代理人　林文忠會計師
被　　　告　財政部臺灣省北區國稅局
代　表　人　許虞哲(局長)
訴訟代理人　乙○○
　　　　　　丙○○
上列當事人間因營利事業所得稅事件，原告不服財政部中華民國
93年8月13日台財訴字第09300348830號訴願決定，提起行政訴訟
。本院判決如下：
　　主  文
原告之訴駁回。
訴訟費用由原告負擔。
　　事  實
一、事實概要：原告90年度營利事業所得稅結算申報，原列報營
    業成本新台幣（下同）16,381,685元、全年所得額135,006
    元，被告初查以其虛列製造費用項下之各項耗竭及攤提，依
    營利事業所得稅查核準則（以下簡稱查核準則）第95條第2
    項規定剔除營業成本1,165,743元，核定全年所得額為
    1,300,749元，補徵稅額291,435元，並依所得稅法第110條
    第1項規定，按所漏稅額291,435元處以1倍之罰鍰計291,400
    元（計至百元止）。原告不服，就虛列各項耗竭及攤提暨罰
    鍰部分申經復查結果，被告維持原核定本稅部分（291,435
    元），註銷原處罰鍰291,400元。原告仍不服，就製造費用
    項下各項耗竭及攤提1,165,743元部分提起訴願，亦遭決定
    駁回，遂向本院提起行政訴訟。
二、兩造聲明：
　(一)原告聲明：
    1.訴願決定、復查決定及原處分關於本稅部分均撤銷。
    2.訴訟費用由被告負擔。
　(二)被告聲明：
    1.駁回原告之訴。
    2.訴訟費用由原告負擔。
三、兩造爭點：原告於系爭固定資產耐用年限屆滿後，並未自行
              預估殘值部分可使用年數並重新合計殘值，亦未
              於耐用年限屆滿（即88年度）之次年起計提折舊
              ，則是否可於本（90）年度提列？
　(一)原告主張之理由：
    1.按「固定資產之使用年數已達規定年限，而其折舊累計未
      足額時，得以原折舊率繼續折舊至折足為止。」，為所得
      稅法第55條所明定。次按「營利事業修繕或購置固定資產
      ，其耐用年限不及2年，或其耐用年限超過2年，而支出金
      額不超過新台幣60,000元者，得以其成本列為當年度費用
      。但整批購置大量器具，每件金額雖未超過新台幣60,000
      元，其耐用年限超過2年者，仍應列作資本支出。」、「
      固定資產之折舊，應按不短於固定資產耐用年數表規定之
      耐用年數，逐年依率提列不得間斷；其未提列者，應於應
      提列之年度予以調整補列。．．．」，復分別為查核準則
      第77條之1、第95條第2款所規定。又「營利事業之固定資
      產，以往年度未依規定提列折舊，如應提列折舊之年度非
      在核准免稅期間，亦未發生虧損，稽徵機關未依查核準則
      第95條第2項規定予以調準補列者，其帳載未折減餘額，
      得於該項資產達到規定年限之次年起，依所得稅法第55條
      規定以原折舊率繼續折舊。」，為財政部73年12月28日台
      財稅第65660號函（以下簡稱財政部73年函釋）所明釋。
    2.本件原告90年度營利事業所得稅結算申報，原列報製造費
      用項下之各項耗竭及攤提1,165,743元，系爭攤提之資產
      計22項大多為使用於主要機械設備而大批購入之消耗性附
      屬零件，係於86年3月至86年12月期間陸續購入，總價為
      4,146,660元，每件金額雖未超過60,000元，惟查核準則
      第77條之1明定「．．．但整批購置大量器具，每件金額
      雖未超過新台幣60,000元，其耐用年限超過2年者，仍應
      列作資本支出。」，故原告將其轉列未攤銷費用，並類推
      適用查核準則第95條有關折舊之規定提列各項攤提，依查
      核準則第95條第7款規定之公式，按各該資產之耐用年數2
      年，並預留1年殘值後，以3年提列攤提，則86至88年度之
      攤提原應分別為635,613元、1,382,420元、742,207元（
      88年度因耐用年限屆滿，故提列金額=原始成本4,146,660
      元-殘值1,382,420元-86年度攤提數635,613元-87年度攤
      提數1,382,420元）。然由於該等資產於耐用年限屆滿後
      仍再繼續使用中，原告乃依查核準則第95條第9款規定，
      以該等資產之性質，認其於再使用1年後已無再留殘值之
      可能，按原預留殘值之金額以1年再續提各項攤提636,213
      元，故88年度之各項攤提應亦為1,382,420元（即耐用年
      限屆滿前之攤提742,207元+耐用年限屆滿後繼續使用中之
      各項攤提636,213元），89年度折足原始成本之攤提數應
      為746,207元。茲因原告公司電腦程式操作錯誤，致87年
      度攤提金額僅為626,371元，短提756,049元，89年度漏提
      746,207元，而於90年度將攤提已逾原殘價而尚未折足之1
      至15項資產原始成本558,605元折足，並將攤提未逾原殘
      價之16至22項資產部分依率續提攤提607,138元，合計
      1,165,743元，與財政部73年函釋、查核準則第95條第2款
      、第7款、第9款、所得稅法第55條等規定，尚無不合。準
      此，縱原告就系爭固定資產列報於各項耗竭及攤提，有部
      分科目係列報錯誤，依查核準則第95條第9款規定，充其
      量亦僅係轉正至折舊費用科目項下，尚不至於遭到剔除，
      是被告全數剔除系爭攤提1,165,743元，顯有違誤。
    3.查被告以系爭刀臂轉動機械零件等共22項資產於資產達到
      規定年限（即88年度）後已間斷始再續提折舊，尚難認定
      有繼續使用之事實，否准認列該部分折舊。經查依財政部
      73年函釋意旨，營利事業以往年度未依規定提列折舊，而
      稽徵機關未於當年度及時糾正補列亦有未當，故於稅負不
      變之前提下，准許營利事業依該函釋辦理，從而被告以原
      告未對核定資料提起異議為由，否准認列系爭折舊，無異
      使該函釋形同具文。又如前所述，系爭22項資產之1至15
      項，迄88年底止，未折減餘額已低於原預留殘值，顯見原
      告已依查核準則第95條第9款規定，將殘值自行預估可使
      用年限（即1年）並重新合計殘值（即無殘值），按原提
      列方式計提折舊，因無殘值自行預估可使用之年數及重新
      估計之殘值須先向稽徵機關被告之規定，而稽徵機關於查
      核該年度是項提列時亦未調整，故被告稱原告於耐用年限
      屆滿仍繼續使用，且未自行預估殘值部分可使用年數並重
      新合計殘值，於資產達成規定年限之次年起按原提列方式
      計提折舊，顯不足採。至系爭22項資產中之16至22項，截
      至88年底止，未折減餘額尚高於原預留殘值，顯見原告於
      88年度尚未將原應提列數（即原始成本減原殘值）折足，
      蓋固定使用年限已屆滿，惟中間漏提1年（89年度），故
      被告認原告就該22項資產並無攤提，尚未折足，亦有違誤
      。參照財政部73年函釋意旨，以往年度未依「規定」提列
      折舊，當指查核準則第95條第2款之「逐年依率提列不得
      間斷」及第9款之折舊公式，原告於87年度未依率提列，
      89年度間斷提列，即有短提或漏提之情事，自得於該項資
      產達到規定年限之次年起依法繼續提列，否則該函釋何須
      明示「達到規定年限之次年起」等字樣？是被告以原告於
      89年度漏提折舊，嗣於90年度提列，難認定其有繼續使用
      之事實等語，否准提列折舊，增加該函未規定之限制，顯
      屬裁量逾越，依行政訴訟法第4條第2項規定，於法不合。
    4.次查被告以原告未於90年度營利事業所得稅結算申報時主
      張該項資產已不存在欲報廢，故無法予以轉列報廢損失一
      節，依所得稅法第57條第2項「固定資產因特定事故未達
      規定耐用年數而毀滅或廢棄者，得提出確實證明文據，以
      其未折減餘額列為該年度之損失，但有廢料之售價收入者
      ，應將售價作為收益。」及查核準則第95條第11款「固定
      資產因特定事故未達規定耐用年數而毀滅或廢棄者，得提
      出確實證明文件，其無證明文件者，除上市、上櫃公司，
      可依會計師查核簽證報告核實認定者外，應於事前報請稽
      徵機關核備，以其未折減餘額列為該年度之損失。但有廢
      料售價之收入者，應將售價作為收益。」等規定，可知報
      廢到達耐用年數之固定資產雖可不必提出證據證明，然仍
      須有實際之報廢作為存在，因申報本身即為一種報廢作為
      ，故稅法不要求另提其他證據（參照鈞院91年度訴字第
      2442號判決）。準此，原告91年度營利事業所得稅結算申
      報時，系爭22項資產皆留於帳上，並未申報報廢，即係一
      種繼續使用之對外宣示，被告僅擇對原告不利之情形，而
      置原告有利之情形於不論，違反行政程序法第9條「行政
      機關就該行政程序，應於當事人有利及不利之情形，一律
      注意。」規定至明。綜上所述，被告認事用法顯有違誤，
      原處分應予撤銷。
　(二)被告答辯之理由：
    1.按「2.固定資產之折舊，應按不短於固定資產耐用年數表
      規定之耐用年數，逐年依率提列，不得間斷，其未提列者
      ，應於應提列之年度予以調整補列。至按短於規定耐用年
      數提列者，除符合促進產業升級條例第5條及中小企業發
      展條例第35條規定者外，其超提折舊部分，不予認定．．
      ．9.營利事業折舊性資產，於耐用年限屆滿仍繼續使用者
      ，其殘值得自行預估可使用年數並重新合計殘值後，按原
      提列方式計提折舊。」，分別為查核準則第95條第2款、
      第9款所明定。次按「營利事業之固定資產，以往年度未
      依規定提列折舊，如應提列折舊之年度非在核准免稅期間
      ，亦未發生虧損，稽徵機關復未依查核準則第95條第2款
      規定予以調整補列者，其帳載未折減餘額，得於該項資產
      達到規定年限之次年起，依所得稅法第55條規定以原折舊
      率繼續折舊，至折足為止。」，復為財政部73年函釋所明
      示。
    2.查查核準則第96條明定之各項耗竭及攤折係指無形資產及
      開辦費之攤折，原告購入之刀臂轉動機構零件等共22項設
      備屬機器設備，故被告將之轉正於折舊科目項下攤提，合
      先陳明。
    3.本件原告援引財政部73年函釋意旨，主張其於各該相關年
      度中並無所謂「在核准免稅期間」及「發生虧損」等情事
      ，故得依該函釋於系爭資產達到規定年限之次年起，依所
      得稅法第55條規定以原折舊率續提折舊，縱原告之折舊提
      列已於89年度發生間斷，惟被告仍無否准原告於90年度針
      對系爭資產續提折舊之理云云。惟查前開函釋係指企業於
      耐用年限間未依規定提列折舊，而稽徵機關復未依查核準
      則第95條第2款規定予以調整補列時，若該事業非「在核
      准免稅期間」且無「發生虧損」之情事，得於系爭資產達
      規定耐用年限之「次年」起續提折舊，原告未依此辦理，
      自無該函釋之適用。蓋經就原告申報之財產目錄查核結果
      ，系爭未攤銷折舊費用之設備含刀臂轉動機構零件等共22
      項設備係於86年度取得，其耐用年限於88年間陸續屆滿，
      故屆滿之次年應為89年度；然系爭資產之折舊提列均於89
      年度發生間斷，顯見原告並未於該項資產達到規定年限之
      「次年起」（即從89年度起），續提折舊，是本件無該函
      釋之適用甚明。
    4.又原告主張系爭資產於耐用年限屆滿後，仍可依所得稅法
      第55條規定續提折舊等語，惟查所得稅法第55條於系爭資
      產有繼續使用之事實始有適用之餘地，而依客觀證明責任
      分配之原則，折舊為稅捐減項，其待證事實自應由原告舉
      證證明，原告既未提出任何具體事證說服被告相信該等資
      產於超過法定耐用年限數年後仍繼續使用中，所稱不足採
      據。至原告復援引鈞院91年度訴字第2442號判決，主張依
      該判決之反面解釋，系爭資產既未申報報廢而仍留於帳上
      ，即為繼續使用之對外宣示云云，顯係對該判決誤解所致
      ，蓋固定資產未於財務報表上申報報廢，並不當然可解釋
      為繼續使用，由於資產未繼續使用之原因，或為機器已過
      時而不敷使用，或為產能過剩而閒置中，前者應將該資產
      轉列為「其他資產」-待處分資產，後者則應轉列為「其
      他資產」-閒置資產，故原告雖未將系爭資產申報報廢，
      惟仍不得據此當然解釋為「有繼續使用之事實」，系爭資
      產是否已處於閒置狀態，或仍繼續使用中，實仍應由原告
      盡其客觀證明責任，以證明其有繼續使用之事實，並說明
      為何已屆耐用年限之資產仍可繼續使用（此應為例外情況
      ，原告負有說明之責），及估列系爭資產仍得使用之耐用
      年限。否則，倘如原告所言，系爭資產未於帳上申報報廢
      ，縱已逾正常耐用年限數十載，是否仍可認有繼續使用之
      事實？而原告是否亦可於任一年度主張提列折舊？若此，
      將開放規避稅賦之大門，並實質上為原告於資金緊縮之年
      度以低於市場借款利率向國家舉債，顯非事理之平。
    5.綜上所陳，系爭資產於達到規定耐用年限（即88年）後已
      間斷始再續提折舊，尚難認定其有繼續使用之事實，且原
      告始終無法提出任何具體事證以實其說，是被告否准認列
      該部分折舊1,165,743元，並無不合，原處分應予維持。
　　理  由
一、按「2.固定資產之折舊，應按不短於固定資產耐用年數表規
    定之耐用年數，逐年依率提列，不得間斷，其未提列者，應
    於應提列之年度予以調整補列。至按短於規定耐用年數提列
    者，除符合促進產業升級條例第5條及中小企業發展條例第
    35條規定者外，其超提折舊部分，不予認定．．．9. 營利
    事業折舊性資產，於耐用年限屆滿仍繼續使用者，其殘值得
    自行預估可使用年數並重新合計殘值後，按原提列方式計提
    折舊。」，查核準則第95條第2款、第9款分別定有明文。
二、本件原告90年度營利事業所得稅結算申報，被告初查以其虛
    列製造費用項下之各項耗竭及攤提（屬無形資產科目，被告
    轉正至折舊科目），乃剔除營業成本1,165,743元，除予以
    補徵稅額外，並課處漏稅罰，原告不服，申經復查結果，被
    告維持原核定本稅部分（291,435元），註銷原處罰鍰
    291,400元，原告仍不服，就本稅部分依序提起訴願及本件
    行政訴訟等情，有原告90年度營利事業所得稅結算申報書等
    影本附於原處分卷可稽。茲原告對系爭刀臂轉動機構零件等
    共22項機械設備係於86年3月至86年12月間陸續購入，每件
    金額皆未逾60,000元，耐用年限均為2年，迄88年度即告屆
    滿，嗣於耐用年限屆滿之次年即89年度並未計提折舊等節並
    不爭執，惟以其本90年度將攤提已逾原殘價而尚未折足之1
    至15項資產原始成本558,605元折足，並將攤提未逾原殘價
    之16至22項資產部分依率續提攤提，並無不合，被告所為處
    分顯有違誤等語資為主張。然查固定資產既有耐用年限，自
    無其殘值續提折舊反遠高於其耐用年限之理，且查核準則第
    95條第2款、第9款所明定固定資產之提列折舊規定，當為身
    為營利事業之原告所熟諳，其財稅會計業務及稅務申報上亦
    應循此等規定為之。第以系爭22項固定資產，原告業已遵循
    上開規定於耐用年限年度內依法提列，為兩造所不爭，是其
    殘值之計提折舊自「應」按該等規定處理，乃會計處理一致
    原則，並無所謂選擇年度之問題，自不得任由納稅義務人即
    原告恣意選擇殘值提列折舊適用之年度，並藉以操縱損益，
    所稱系爭固定資產可折足原應提列數云云，非惟致使殘值續
    提折舊遠高於耐用年限年數，亦乏依據，殊無可取。是被告
    以原告未依規定於系爭固定資產耐用年限屆滿後自行預估殘
    值部分可使用年數並重新合計殘值，並於耐用年限屆滿（即
    88年度）之次年即89年度起計提折舊，而無適用財政部73年
    函釋餘地，即非無據。至系爭固定資產是否有繼續使用之事
    實一節，因固定資產折舊提列方式及應遵行之規定，已如前
    述，縱系爭固定資產有繼續使用之情形，亦不能於本年度提
    列折舊，故無論究審理之必要，附此敘明。從而本件被告剔
    除系爭製造費用項下各項耗竭及攤提1,165,743元，所為處
    分，徵諸首揭條文規定，並無違誤，訴願決定予以維持，亦
    無不合，原告徒執前詞，訴請撤銷，為無理由，應予駁回。
據上論結，本件原告之訴為無理由，依行政訴訟法第98條第3項
前段，判決如主文。
中　　華　　民　　國　　94　　年　  11　　月　 16  　 日
                    第二庭審判長  法    官  鄭忠仁
                                  法    官  陳國成
                                  法    官  林育如
上為正本係照原本作成。
如不服本判決，應於送達後20日內，向本院提出上訴狀並表明上
訴理由，如於本判決宣示後送達前提起上訴者，應於判決送達後
20日內補提上訴理由書（須按他造人數附繕本）。
中　　華　　民　　國　　94　　年　  11　　月　 16  　 日
      　　　　　　　　　　　　　　書 記 官　林惠堉
